【裁判字號】    90,上訴,40
【裁判日期】    900703
【裁判案由】    懲治盜匪條例
【裁判全文】
臺灣高等法院刑事判決                                九十年度上訴字第四號
    上  訴  人  乙○○
    即  被  告
    選任辯護人  陳志豪
右上訴人因懲治盜匪條例案件，不服臺灣板橋地方法院八十九年度訴字第一五六六號
，中華民國八十九年十一月二十二日第一審判決（起訴案號：臺灣板橋地方法院檢察
署八十九年度偵字第一四六二七號），提起上訴，本院判決如左：
    主  文
原判決撤銷。
乙○○連續意圖為自己不法之所有，以脅迫致使不能抗拒而使人交付其物，處有期徒
刑肆年；扣案之安全帽乙頂及鐵棒乙支均沒收。
    事  實
一、乙○○基於意圖為自己不法所有之概括犯意，於民國八十九年八月二日凌晨三時
    許，騎乘其母丙○所有之ＦＬＱ─六九七號重機車，頭載其所有之白色全罩式安
    全帽，攜帶其所有之鐵棒乙支（該鐵棒係乙○○於臺北縣三重市○○街路邊拾獲
    之無主物，已為其所有），欲伺機至台北縣三重市一帶之便利商店劫取財物；至
    當日凌晨三時三十一分許，乙○○頭戴安全帽、手持鐵棒進入台北縣三重市○○
    街二○九號萊爾富超商，至櫃臺前方舉起鐵棒對店員丁○○喝令「錢拿來，不然
    我要打人了！」等語，並作勢欲揮打丁○○，以此脅迫之方式致使丁○○不能抗
    拒，而將置放於收銀機內之新台幣（下同）二千五百元現金交付予乙○○，乙○○得手後即行離去；隨後又於同日凌晨三時四十七分許，以同一方式前往三重市
    ○○街一二九號之萊爾富超商，對店員甲○○喝令「錢拿來，不然我要打人了！
    」，並手持鐵棒作勢欲予揮打，以此脅迫方式致使甲○○不能抗拒而退入該店之
    倉庫，乙○○則至櫃檯自行劫取大衛杜夫牌香菸三包後騎車逃逸。警方據報後根
    據監視錄影帶及車號隨即循線於當日凌晨四時十分，在台北縣三重市○○街四十
    號前查獲乙○○，在其身上起出所搶得之二千五百元，並至其住處三重市○○街
    四十號二樓之客廳、陽台、及樓梯間等處，分別起出其劫得之大衛杜夫牌香菸三
    包，及扣得其所有之白色全罩式安全帽一頂與鐵棒一支。
二、案經台北縣警察局三重分局報告臺灣板橋地方法院檢察署檢察官偵查起訴。
    理  由
一、訊據被告乙○○對前揭犯罪事實均坦承不諱，僅辯稱其長期罹患精神分裂病及疑
    安非他命精神病，至八十九年六月後因工作之故未再按時服藥，案發時耳邊有幻
    聽現象，已達心神喪失或精神耗弱之程度等語；辯護人亦以懲治盜匪條例應已失
    效等語資為辯護。惟查：
（一）前開犯罪事實，業據被告乙○○於警訊、偵查及審理時迭次自白不諱，核與被
      害人丁○○及甲○○分別於警訊及原審審理時指述之情節相符（丁○○部分建
      偵查卷第八頁至九頁，甲○○部分見偵查卷第十頁至十一頁、原審卷第二十四
      、二十五頁），且該二家超商設置之監視錄影設備已將被告之犯案過程予以錄
      影，有扣案之錄影帶二捲可按，該二捲錄影帶所錄得被告之犯罪經過情形復經
      檢察官及原審法院分別勘驗屬實，有勘驗筆錄可稽（偵查卷第三十三之一頁、
      第三十四頁，原審卷第二十二頁），此外復有扣案之安全帽乙頂、鐵棒乙支，
      及臨檢紀錄表二紙、贓物認領保管單二紙足憑；又被告行劫時所持用之鐵棒長
      約六十公分，直徑為三公分，以金屬材質製作，質地堅硬且沈重，業經原審法
      院當庭勘驗明確（原審卷第二十二頁），如以之用為攻擊人體，實具有相當之
      危險性殺傷力，而被告體形壯碩，在深夜無人之際，頭載安全帽、手持鐵棒喝
      令店員交付財物，並舉棒作勢欲予毆打，在客觀上已足以壓抑被害人丁○○、
      甲○○之抗拒，使其喪失自由意志，自已達使人不能抗拒之程度無疑（參見最
      高法院三十年度上字第三０三二號判例意旨）。
（二）被告雖以其罹患精神疾病，行為時已屬心神喪失或精神耗弱之人等語為辯，其
      所提由國軍北投醫院出具之診斷證明書亦記載被告罹患精神分裂病及疑安非他
      命精神病（原審卷第三十三頁），另被告曾分別至台北市立療養院及國軍北投
      醫院就診，經診斷為疑安非他命精神病及疑情感性精神病，亦有臺北市立療養
      院八十九年十月十二日北市療成字第八九六○八五三一○○號函及所附病歷影
      本（原審卷第三十六至四十七頁）、及國軍北投醫院八十九年十月二十日（八
      九）濟元字第二一一一號函所附之出院病歷摘要（原審卷第六十四、六十五頁
      ）足按；惟本院經調取被告在國軍北投醫院就診之全部病歷資料一併囑託台北
      市立療養院就被告行為時之精神狀態鑑定結果，其結論為「綜合何員（即被告
      ）之過去生活史、疾病史、身體檢查、精神狀態檢查與心裡評估結果，本院認
      為何員係一「安非他命依賴者」，就其過往呈現之精神病症狀，雖曾有不同診
      斷，仍以「安非他命精神病」為首要考慮（註二：「安非他命精神病」係指在
      長期使用安非他命後所出現之精神病，就症狀而言，與「精神分裂病」不易區
      分。然就病程而言，「精神分裂病」係長期持續，多數患者且隨罹病時間之增
      長而出現自我照顧能力下降、工作能力下降、人際互動能力下降等「慢性化」
      徵象，而「安非他命精神病」一般係隨患者是否繼續使用安非他命而呈變化－
      患者在出現精神病症狀（如：聽幻覺、被害妄想等）後，若持續使用安非他命
      ，則其精神病症狀亦將持續，甚且加重，然若患者停用安非他命，則其精神病
      症狀通常可於數日至數週間逐漸減輕，終至消失。何員係於八十一、二年間開
      始接受精神科診療，至今已逾八年，然臺灣台北看守所戒護課報告、本次鑑定
      會談觀察與心理評估結果，皆未發現其呈現罹患精神病之明顯徵象，顯示其不
      可能係罹患「精神官能病」。）。何員於鑑定時將一己犯行歸諸於「人聲聽幻
      覺」之影響，然其所述與偵查、一審期間所稱之犯行因由迥異（註三：下略）
      ，故無理由認定其鑑定時之陳述即屬實情。此外，目前亦無客觀資料（如：病
      歷紀錄）顯示何員之精神狀態於犯行前數日至數週時間中呈現惡化。因此，本
      院認為目前並無理由認為其犯行時之精神狀態可能已達精神耗弱或心神喪失之
      程度。」，有該療養院九十年六月一日北市療成字第九０六０五００一００號
      函所附之精神鑑定報告書在卷可按（本院九十年上訴字第四０號卷、第七十九
      至八十三頁）；就該精神鑑定意見，再參諸被告於原審中自承其精神狀況與本
      件犯行無關（原審卷第二十六、二十七頁），及扣案監視錄影帶所示被告犯案
      時事先均曾觀察現場四周狀況、並頭戴全罩式安全帽遮掩其面貌，遭查獲後在
      警訊及偵查中應對正常等情綜合以觀，其行為時之精神狀態顯然並未達到心神
      喪失或精神耗弱之程度，自不得據以減輕或免除其刑。
（三）綜上所述，本案事證明確，被告之犯行應堪認定。
二、核被告所為，係犯懲治盜匪條例第五條第一項第一款之罪；辯護人雖以懲治盜匪
    條例應已失效等語置辯，惟按現行懲治盜匪條例，係經立法程序於民國四十六年
    六月五日修正公佈施行，將原第八條「犯本條例之罪者，依特種刑事案件訴訟條
    例之規定審理之」，及原第十條「本條例施行期間定為一年，必要時得以命令延
    長之」之規定予以刪除，原第九條改為第八條，原第十一條改為第九條。經考刪
    除第十條有關限時法規定之立法本意，係為徹底改善治安，期收遏止盜匪之效，
    認本條例第一條至第七條及原第九條（修正後為第八條）均仍有施行之必要，因
    將本條例由限時法改為經久施行之常態性特別刑法，並重新調整條次，刑事上雖
    稱「修正」，實質上已具重新全部立法之性質，故其間雖有數次命令延長施行期
    間，仍非可認為已經失效（參見最高法院九十年度台上字第二四四五號判決），
    該條例自屬現行有效之法律無疑，辯護意旨顯有誤會，自不足採。被告之二次犯
    行，時間緊接，手段相同，又均係觸犯犯罪構成要件相同之罪名，顯係基於概括
    犯意反覆實施，應依連續犯之規定按犯罪情節較重之第一次犯行論以一罪，並就
    有期徒刑部分加重其刑（無期徒刑部分依法不得加重）；又被告行為時雖非精神
    耗弱之人，然其確罹患安非他命精神病，本案犯罪情節及手段尚屬輕微，所得財
    物亦屬微少，且犯後態度良好，堪予憫恕，爰依刑法第五十九條規定減輕其刑，
    並依法先加後減之。
三、原判決以被告罪證明確予以論科，固非無見；惟按懲治盜匪條例為刑法之特別法
    ，凡依該條例判處之案件，依特別法優先於普通法之例，應優先適用該條例第八
    條以為適用刑法之依據，自無再援引刑法第十一條之餘地（參見最高法院二十二
    年度上字第二三八五號判例），原判決並未引用懲治盜匪條例第八條作為適用刑
    法總則規定之依據，反引用刑法第十一條前段，其適用法則已嫌未當；又被告兩
    度犯行之手段均相同，第一次劫得之財物為二千五百元，第二次所得財物為香菸
    三包，相衡之下，自以第一次犯行之犯罪情節為重，應按該次犯行依連續犯規定
    以一罪論，而被告該次犯行之行為態樣係使人交付其物，主文亦應按該次犯行之
    行為態樣記載始與論罪之罪名相一致，惟原判決竟認應從致使不抗拒而取他人財
    物罪（即第二次犯行）以一罪論，主文亦載為「以脅迫致使不能抗拒而取他人之
    物」，自嫌未盡允洽；被告以其行為時係心神喪失或精神耗弱之人為由提起上訴
    ，雖無理由，惟原判決既有可議，仍無法維持，應由本院將原判決撤銷，另為適
    法之諭知；爰審酌被告並無前科，此次因一時失慮初罹刑章，所使用之犯罪手段
    尚非嚴重，僅劫得二千五百元現金及香菸三包，所得財物亦屬微少，犯後能坦承
    犯行，已知錯誤，態度尚佳等一切情狀，量處如主文第二項所示之刑，以示儆懲
    。
四、扣案之安全帽乙個及鐵棒乙支，為被告所有供本件犯罪所用之物，應依法宣告沒
    收。至於被告因盜匪所得之現金二千五百元及香菸三包，業經被害人領回，有贓
    物認領保管單附卷足稽，自無庸再為發還被害人之諭知，附此敘明。
據上論斷，應依刑事訴訟法第三百六十九條第一項前段、第三百六十四條、第二百九
十九條第一項前段、懲治盜匪條例第五條第一項第一款、第八條、刑法第五十六條、
第五十九條、第三十八條第一項第二款，判決如主文。
本案經檢察官賴俊雄到庭執行職務。
中      華      民      國    九十      年      七      月      三      日
                              臺灣高等法院刑事第二十三庭
                                  審判長法  官 黃 瑞 華
                                        法  官 吳    燦
                                        法  官 宋    祺
右正本證明與原本無異。
如不服本判決應於收受送達後十日內向本院提出上訴書狀，其未敘述上訴之理由者並
得於提起上訴後十日內向本院補提理由書（均須按他造當事人之人數附繕本）。
                                        書記官 蔡 慧 娟
中      華      民      國    九十    年       七       月    四      日
附錄：本判決論罪科刑法條全文
      懲治盜匪條例第五條第一項第一款
有左列行為之一者，處無期徒刑或七年以上有期徒刑：
一、意圖為自己或第三人不法所有，以強暴、脅迫、藥劑、催眠術或他法，致使不能
    抗拒，而取他人之物或使其交付者。


司法院資訊處製作；財團法人民間司法改革基金會備份。
